【裁判字號】    88,上更(一),415
【裁判日期】    890229
【裁判案由】    公共危險
【裁判全文】
臺灣高等法院臺南分院刑事判決            八十八年度上更(一)字第四一五號  Ｇ
      上  訴  人
      即  被  告  辛  ○  ○
      選任辯護人  楊  清  安  律師
右上訴人因公共危險案件，不服臺灣雲林地方法院八十七年度訴字第四六一號中華民
國八十八年五月五日第一審判決（起訴案號：臺灣雲林地方法院檢察署年八十七度偵
字第四五二五號），提起上訴，本院判決如左：
      主      文
原判決撤銷。
辛○○無罪。
      理      由
一、公訴意旨略以：辛○○因懷疑庚○○常去騷擾其女友戊○○，心挾報復之念，竟
    於民國（下同）八十七年五月二十六日凌晨三時許，將裝有汽油之塑膠桶七桶放
    在彰化縣溪洲鄉○○村○○路○段七十八號庚○○住宅庭院靠近屋簷處，另手持
    一桶汽油，自該住宅庭院靠近屋簷放置七桶汽油處，一路潑灑至該庭院大門口之
    圍牆外，再放火點燃而引發大火致燒毀上開房子之窗戶、門、牆、屋簷、汽車後
    ，駕駛車號Ｈ七─八一四五號小客車逃離現場，因認辛○○涉有刑法第一百七十
    三條第一項之放火燒燬現供人使用之住宅罪嫌。
二、按犯罪事實應依證據認定之，無證據不得推定其犯罪事實；又不能證明被告犯罪
    或其行為不罰者，應諭知無罪之判決，為刑事訴訟法第一百五十四條、第三百零
    一條第一項所明文。又事實之認定，應憑證據，如未能發現相當之證據，或證據
    不足以證明，自不能以推測或擬制之方法，為裁判之基礎；（最高法院四十年台
    上字第八六號判例意旨、六十九年台上字第一五三一號判例意旨參照）。復按告
    訴人之指訴，須無瑕疵可指，且就其他方面調查，又與事實相符，始足採為認定
    犯罪事實之憑證。苟積極證據不足證明犯罪事實，被告之抗辯或反證縱屬虛偽，
    仍不能以之資為積極證據應予採信之理由，而應為被告有利之認定（最高法院七
    十年台上字第三八一號、三十年上字第四八二、八一六號判例參照）。再按被告
    之自白，雖為證據之一種，但必與事實相符者為限，若其自白顯有疑義，而審理
    事實之法院，就其職權調查之所得，仍未能證明其自白確與事實相符者，自不得
    據為認定犯罪事實唯一之基礎（最高法院十八年度上字第一０八七號判例參照）
    ，又被告之自白，經查明與事實不符者，自不得採為證據（最高法院三十年度上
    字第二七八五號判例參照）。
三、本件公訴人認被告辛○○涉有放火罪嫌，無非以被告於警訊時有自白，且證人乙○○即同住該址之庚○○小舅子證稱有看到車牌前面「Ｈ七」等語，及被害人之
    妻甲○○所證被告有打電話自稱放火係其所為等情以為斷。然訊之上訴人即被告
    辛○○，堅決否認有前揭犯行，辯稱：伊沒有說過要找庚○○的麻煩。車號Ｈ七
    ─八一四五號小客車平時由伊使用，庚○○事發前應知道該車之車號。伊不知庚○○住何處，事發後丁○○○有接到質問電話說是戊○○放火，應可認庚○○夫
    妻不知道何人放火。對於為何於警訊供稱拿八桶汽油前往縱火，七桶放在屋前，
    一桶倒至大門口一節，係害怕刑求，所以才這樣說。放火案發生時，伊係在嘉義
    市「帝王三溫暖」過夜，放火非伊所為等語。
四、經查，被告辛○○固於警訊時供稱：「我在八十七年五月二十六日【凌晨一點】
    左右，前往彰化縣溪洲鄉○○村○○路○段七十八號縱火。」、「我是帶【八桶
    二公升】之汽油前往縱火，以七桶擺在屋前，一桶引線潑灑在牆外，而後我在牆
    外點火引進屋內燃燒。」等語（詳見警卷第一頁），然其自偵查起即否認有至被
    害人處放火之行為，且放火時被害人有驚醒，理當對起火時間較有記憶，因而起
    火時間依被害人所述為凌晨三時許應屬無誤，然被告於警訊卻自白於「凌晨一點
    左右」去放火，其自白犯罪之時間已有違誤，其自白是否真實，已值斟酌。又被
    害人所提出縱火之汽油桶蓋共計「十個」，且被害人供稱係五至十公升，證人即
    檢獲桶蓋之乙○○稱係油桶之大小約二十多公分寬，應為十公升之汽油桶蓋。經
    檢視扣案之汽油桶蓋確為「十公升」，而「十公升」之汽油桶蓋與「二公升」之
    桶蓋差異不小，何況被告果真有持之犯罪，焉有不知所攜帶者為中桶十公升裝之
    汽油桶而非二公升裝之小汽油桶之理？因而被告在警訊之自白，是否可信，已有
    疑義。
五、次查，被害人庚○○於偵查中雖證稱「看辛○○翻牆要點火了，我追出來，他就
    點火，馬上跑掉了，我有記下他車號，他車號是Ｈ七－八一四五」（見偵查卷第
    二十四頁），然於原審即改稱係其小舅子即證人乙○○告知車牌前二字係「Ｈ七
    」，因而其推斷係被告之車子（見原審卷第三十頁）。由上述被害人庚○○之證
    詞可知被害人庚○○並未見到車牌，且庚○○本即知被告之車牌，否則焉能由「
    Ｈ七」即可知悉係被告之Ｈ七－八一四五車牌號碼。再者，證人乙○○到庭證稱
    係被害人庚○○將其叫醒，係庚○○先發現，其係跟在庚○○後面追涉案人之轎
    車，庚○○比其早追出去，且強調有看到兇嫌點火之情事（參見本院八十八年十
    二月二十八日訊問筆錄），而被害人庚○○雖已不記得係何人先追趕兇嫌，然亦
    不否認有見到兇嫌（參見本院同上筆錄）。而彰化縣溪洲鄉○○村○○路○段七
    十八號房屋被擺置汽油之庭院現場，在該住宅大廳外之屋簷，設置有夜間照明之
    燈光設備，該房屋大門口斜側之大馬路，亦設有路燈，業經原審於八十八年三月
    九日勘驗屬實，製有勘驗筆錄可按。因此，該庭院夜間因有燈光，若被告辛○○
    確係在該庭院擺置汽油之人，從屋內至擺置汽油之位置，約僅為十五公尺左右，
    視距上應可看到縱火者，參以被害人及證人之印象應極為深刻，對縱火者之面貌
    應不會忘記，惟本院再三要求被害人庚○○、證人乙○○指認被告是否為兇嫌時
    ，被害人及證人卻【無法肯定】在場之被告即為當時所見之兇嫌（參見本院同上
    筆錄）。徵之上情，被害人偵查中雖稱有看到被告縱火卻於本院當庭無法指認出
    縱火者為被告，其所謂係被告縱火，當係臆測之詞，何況被害人庚○○亦證稱曾
    在甲○○店內見過被告，若本件確係被告縱火，被害人當晚見到兇嫌時理當知悉
    係被告所為，何以無法肯定被告為放火之兇嫌。又被害人家中築有高一點五公尺
    之圍牆，有照片附卷足參，因而除非證人及被害人跑到圍牆外，否則是否能見到
    兇嫌之車牌，實有疑義，何況當時為深夜，證人及被害人無法看到在圍牆內縱火
    之兇嫌面目，卻可以看到深夜移動中之車牌，亦令人費解，因而證人或已因先入
    為主之觀念認為兇嫌車牌前面為「Ｈ七」，故證稱上情，雖可理解，然本院實難
    憑證人所述兇嫌車牌前面為「Ｈ七」等情，即認定係被告涉案。
六、再查，證人甲○○於偵查雖證述：辛○○曾打電話到伊住處，表示欲向伊丈夫庚○○調貨，故曾在電話中告知辛○○伊家住址。伊沒有看到辛○○放火，事發後
    他〔指辛○○〕在電話中自稱是辛○○，說是小小的警告。他〔前〕有打電話說
    是伊先生之客戶，要伊家之住址，認得他的聲音，他要住址是在案發前三、四天
    ，電話聲音是同一人云云（偵查卷第五四、五五頁），徵之上情，設若確係被告
    縱火，其由林家惠處理當知悉被害人庚○○之住處，何庸打電話向甲○○訊問住
    處？何況庚○○亦有可能接電話，被告焉敢打電話去問住處？且若被告確有縱火
    ，當係警告庚○○，焉有向甲○○自稱係辛○○而向其告知縱火，而非向庚○○
    告知或要甲○○轉告庚○○之理？又證人即林家惠之母丁○○○到庭證稱：事發
    時被害人庚○○之妻甲○○有打電話到其家中告知係戊○○縱火等語（參見本院
    八十八年十一月三十日訊問筆錄），甲○○亦承認有打電話給證人【丁○○○】
    ，然甲○○則稱其係稱房子燒了高興嗎，伊沒有被燒死等語（參見同上筆錄），
    惟甲○○在原審係稱有打電話給【戊○○】（參見原審卷第八一頁），衡之兩人
    之證詞，自以丁○○○之證詞較為可採。而衡情若被告有自稱辛○○打電話告知
    係其縱火，又焉有向丁○○○稱戊○○縱火之理？從而證人甲○○之證詞尚不能
    為被告不利之認定。
七、至於被告辛○○另辯以案發時，其在嘉義市「帝王三溫暖」過夜等情，雖檢察官
    於偵查時指示雲林縣警察局虎尾分局派員押同被告辛○○至嘉義市「帝王三溫暖
    」查證，並無證據證明被告辛○○於案發時，係在該三溫暖過夜，此有丙○○即
    嘉義市○○路帝王三溫暖主任之訊問筆錄附偵查卷可按，然丙○○亦證稱當時係
    因錄影帶已銷磁，所以不能肯定被告有否在該店過夜，至於證人即當時在照料現
    場之己○○亦因事隔已久，且出入人員眾多而對被告是否有在該店過夜並無印象
    （參見本院八十九年一月二十五日訊問筆錄），因而無法證明被告確有在該處過
    夜，然由被告事發後即說出其在該處，不怕查證等情，亦無法排除被告當晚確有
    在該處過夜之可能。
八、綜上所述，依現有證據並無法證明當日至被害人縱火者為被告，此外復查無其他
    積極證據足以證明被告有上揭犯行，從而被告辛○○被訴放火之罪尚屬不能證明
    。原審遽認被告有放火之犯行，並加以論罪科刑，容有未洽。被告上訴意旨，指
    摘原判決採證不當，否認其有犯罪，為有理由，自應由本院將原判決撤銷，改諭
    知被告無罪之判決。
據上論結，應依刑事訴訟法第三百六十九條第一項前段、第三百六十四條、第三百零
一條第一項，判決如主文。
本案經檢察官張佩珍到庭執行職務。
中    華    民    國      八十九      年      二      月      二十九    日
                                  臺灣高等法院臺南分院刑事第四庭
                                      審判長法官  陳    義    仲
                                            法官  宋    明    蒼
                        法官  蔡    崇    義
右正本證明與原本無異。
如不服本判決，應於判決送達後十日內向本院提出上訴狀，其未敘述理由者並應於提
出上訴狀後十日內向本院補提理由書（應附繕本)。
                                      法院書記官  李    育    儒
中    華    民    國      八十九      年      三      月      二        日


司法院資訊處製作；財團法人民間司法改革基金會備份。
